【裁判字號】    99,訴,144
【裁判日期】    990820
【裁判案由】    損害賠償
【裁判全文】
臺灣臺北地方法院民事判決               99年度訴字第144號
原      告  甲○○
            乙○○○
共      同
訴訟代理人  王振志律師
複代理人    鄭淑婉律師
被      告  丙○○
訴訟代理人  郭盈蘭律師
被      告  丁○○
訴訟代理人  郭盈蘭律師
            成介之律師
複代理人    王瀚興律師
            徐秀蘭律師
上列當事人間請求損害賠償事件，本院於民國99年7月23日言詞
辯論終結，判決如下：
    主      文
被告應給付原告甲○○新臺幣壹佰拾壹萬柒仟柒佰陸拾柒元，
及自民國九十七年六月二十四日起至清償日止，按年息百分之五
計算之利息。
被告應給付原告乙○○○新臺幣壹佰拾捌萬貳仟陸佰肆拾元，
及自民國九十七年六月二十四日起至清償日止，按年息百分之五
計算之利息。
原告其餘之訴駁回。
訴訟費用由原告負擔百分之十五，餘由被告負擔。
本判決第一項於原告甲○○以新臺幣肆拾伍萬元供擔保後，得假
執行；被告如以新臺幣壹佰拾壹萬元為原告甲○○預供擔保，
得免為假執行。
本判決第二項於原告乙○○○以新臺幣肆拾柒萬元供擔保後，得
假執行；被告如以新臺幣壹佰拾捌萬元為原告乙○○○預供擔
保，得免為假執行。
原告其餘假執行之聲請駁回。
    事實及理由
一、原告主張：訴外人廖專銘於民國96年6 月24日無照駕駛自用
    小貨車，在臺北縣新店市違規左轉時撞擊原告之子林士迪致
    死。被告丙○○為廖專銘妹婿，竟於同日出面頂替廖專銘，
    自稱為肇事駕駛，致使原告對於應為林士迪死亡負賠償責任
    之義務人有所誤認，因而僅聲請法院對丙○○假扣押，未能
    即時對廖專銘之財產實施保全。迄96年10月11日，丙○○與
    廖專銘共同具狀向檢察官自首頂替犯行及肇事責任，原告得
    知後雖擬聲請假扣押廖專銘財產，惟廖專銘早在自首前一日
    ，即將其唯一所有如附表所示之房地（下稱系爭房地），虛
    偽設定新臺幣（下同）300 萬元抵押權（下稱系爭抵押權）
    予其胞妹即被告丁○○，製造該房地抵押權總額已達420 萬
    元，普通債權人無法再就該房地取償之表象，使原告認無假
    扣押實益而作罷。嗣原告於96年11月23日訴請廖專銘賠償損
    害，經本院及臺灣高等法院判決廖專銘應給付原告甲○○、
    乙○○○各155 萬6235元、163 萬2848元。詎於上開判決98
    年7 月22日確定之前，廖專銘已利用丙○○出面頂替、丁○○虛偽設定抵押權所造成原告無法假扣押系爭房地之機會，
    於97年6 月間，將系爭房地出售移轉予訴外人洪忠龍，所得
    款項並匯入丁○○帳戶，致令原告債權無從實現。廖專銘之
    能脫產，全因丙○○先出面頂替，使原告錯失假扣押系爭房
    地之機會，繼由丁○○虛偽設定抵押權，製造系爭房地無假
    扣押實益之現象所致。丙○○與丁○○顯係故以背於善良風
    俗之方法，加損害於原告，使原告徒獲上開確定判決，債權
    卻無法實現，迄今未受廖專銘清償分文，自應依民法第184
    條第1 項後段規定，賠償原告無法實現債權之損害。爰提起
    本訴，聲明求為判決丙○○與丁○○應給付原告甲○○155
    萬6235元、原告乙○○○163 萬2848元，及各自96年12月15
    日起至清償日止按年息5%計算之利息；並願供擔保請准宣告
    假執行。
二、被告則辯稱：丙○○係因慮及廖專銘無照駕駛，始應廖專銘
    請求而出面頂替，並無協助廖專銘脫產之意。原告無法實現
    損害賠償債權，與丙○○之頂替無因果關係，丙○○對於原
    告無法實現債權亦無故意或過失。而廖專銘於94年間因投資
    需款，向丁○○借貸，丁○○遂以自己所有之房地向元大銀
    行抵押貸款300 萬元借予廖專銘，嗣因廖專銘遲未還款，且
    除系爭房地外別無較具價值之財產，丁○○為確保債權，始
    要求廖專銘以系爭房地設定300 萬元抵押權作為擔保，並非
    協助廖專銘脫產，丁○○對於廖專銘與丙○○間有否頂替之
    事亦不知悉，主觀上無欲侵害原告權利之故意或過失，所為
    抵押權設定自無不法。原告並未證明系爭抵押權係本於通謀
    虛偽所設定，若原告認丁○○與廖專銘間無債權關係，系爭
    抵押權係通謀虛偽所設定，自應舉證證明之，且理應於96年
    10月間知悉丙○○頂替實情後，即假扣押廖專銘之系爭房地
    ，再提起撤銷系爭抵押權之訴訟，以擔保自己債權之實現，
    原告捨此不為，導致廖專銘得將系爭房地出賣移轉予他人，
    顯係自陷於無法實現債權之境地，當不能轉向丙○○及丁○○求償，爰聲明請求駁回原告之訴，如受不利判決，並願供
    擔保請准免為假執行。
三、按故意以背於善良風俗之方法加損害於他人者，應負損害賠
    償責任，民法第184 條第1 項後段定有明文。又債權之行使
    ，通常雖應對特定之債務人為之，但第三人如教唆債務人合
    謀，使債務之全部或一部陷於不能履行時，則債權人因此所
    受之損害，得依侵權行為之法則，向該第三人請求賠償。最
    高法院著有18年上字第2633號判例意旨可稽。故債務人欲免
    其財產被強制執行，與第三人通謀而為虛偽意思表示，將其
    所有不動產設定抵押權予第三人，致債權人之債權無法實現
    時，債權人因此所受之損害，自得依首揭民法規定，請求該
    第三人賠償。原告主張丁○○與廖專銘虛偽設定系爭抵押權
    ，製造系爭房地無執行實益之表象，使原告未能為假扣押之
    聲請，以協助廖專銘趁機將系爭房地出賣移轉他人而脫產，
    造成原告對廖專銘之債權無法實現，丁○○係故以背於善良
    風俗之方法加損害於原告，應依上開民法規定負損害賠償責
    任一節，固為丁○○所否認，並以前詞置辯。惟查丁○○雖
    辯稱於94年間應廖專銘央求，向元大銀行借款300 萬元轉借
    廖專銘，因遲未受償還，始要求廖專銘設定系爭抵押權以資
    擔保云云。然丁○○於94年1 月間向元大銀行借款300 萬元
    ，固經元大銀行函覆本院確認屬實（見訴字卷79頁）。但丁○○並未證明將該300 萬元轉借交付廖專銘。而依元大銀行
    檢送到院之貸款文件（見訴字卷第79至92頁），顯示該300
    萬元借款係於94年1 月5 日撥入丁○○帳戶，同日再行轉出
    。果爾丁○○係將借款轉匯廖專銘，證明此事並無困難，為
    何屢經原告質疑，卻始終不為舉證。若非情虛，何故如此。
    再依系爭房地異動索引表所載（見店調字卷第11至12頁），
    廖專銘於88年間即擁有系爭房地，至94年間，系爭房地僅有
    國泰世華銀行設定抵押權，所擔保之最高限額債權，依該銀
    行聲請拍賣系爭房地之書狀所載（見店調字卷第15頁），亦
    僅120 萬元。而系爭房地至97年間猶得以350 萬元出售，此
    為兩造所是認。足見該房地在94年間縱算扣除抵押債權額，
    仍應有二百餘萬元之市值。若廖專銘當時確有300 萬元資金
    需求，自非不能以系爭房地抵押貸款，再就不足部分情商丁○○出面告貸。衡情應無廖專銘不以自己財產擔保借款，卻
    由丁○○全額為廖專銘告貸並自行背負該筆債務之理。至廖
    專銘雖同為丁○○與元大銀行所訂借貸契約之「共同借款人
    」，此觀卷附房屋貸款約定書甚明（見訴字卷第80至89頁）
    。惟參酌金融實務，銀行徵提「共同借款人」，多為擔保之
    目的。徵諸該筆300 萬元借款，係以丁○○為借戶及唯一受
    款人，此觀上開約定書記載甚明，且丁○○自陳該貸款多年
    來均由其按月攤繳，廖專銘並未清償分文等語，益見廖專銘
    雖任共同借款人，亦僅為人保之地位。是以丁○○既未證明
    確有交付廖專銘300 萬元借款，自難認與廖專銘間有系爭抵
    押權所欲擔保之借貸關係存在。而丁○○係廖專銘至親胞妹
    ，廖專銘並願擔任丁○○上開借款之「共同借款人」，可見
    二人親情深厚，丁○○於廖專銘發生駕車致人於死事件後，
    斷無不加關心援助之理。況廖專銘肇事後，即便僅具姻親關
    係之丙○○，亦不免受其央求而出面頂替肇事責任，遑論丁○○為廖專銘胞妹，對廖專銘處理肇事責任之謀議，豈可能
    置身事外。再觀廖專銘及丙○○自96年6 月24日合謀頂替後
    ，逾三個月期間均不動聲色，迨至與丁○○辦妥系爭抵押權
    設定隔日，始共同具狀向檢察官坦承頂替、過失致死之責任
    ，此有該書狀附卷可稽（見訴字卷第49頁）。可見系爭抵押
    權設定時機，精準選在廖專銘肇事責任揭露之前，顯有配合
    廖專銘坦承犯行之時程。則以前述丁○○與廖專銘關係之密
    切，其參與廖專銘肇事責任之處理，於無法證明與廖專銘間
    有債權關係之情況下，選在廖專銘坦承肇事責任前一日倏爾
    設定系爭抵押權等情，綜合判斷，實堪認丁○○係以通謀虛
    偽之意思與廖專銘設定系爭抵押權。是原告同此意旨之主張
    ，應可採信。被告空言否認，則無可取。而系爭房地原已有
    國泰世華銀行設定最高限額抵押權120 萬元，再加系爭抵押
    權300 萬元，總計420 萬元，已超越房地市值，廖專銘之普
    通債權人自無再就該房地取償之可能，原告見此設定而未聲
    請假扣押查封系爭房地，並無被告所指怠於行使權利之情事
    。又廖專銘利用原告未為假扣押查封之機會，於97年6 月間
    將系爭房地出售移轉予訴外人洪忠龍，並指定將所得款項逕
    匯丁○○帳戶，此有卷附建物登記謄本及丁○○之存摺內頁
    影本可證（見店調字卷17頁、訴字卷第74頁）；而系爭房地
    移轉後，廖專銘已無財產，亦有廖專銘之財產歸屬資料清單
    附卷可稽（見店調字卷第34-1頁）；準此堪認原告對於廖專
    銘之損害賠償債權，至此已無法實現。而此結果，顯係丁○○之虛偽設定抵押權協助廖專銘脫產所致。則依首揭說明，
    原告自得請求丁○○賠償其債權無法受償之損害。其次，原
    告主張丙○○為廖專銘頂替，同為造成原告債權無法實現之
    原因，亦應依首揭民法規定賠償原告損害一節，固據丙○○
    前詞否認。惟查，丙○○於廖專銘肇事後未及兩小時，即出
    面頂替，此經本院調取丙○○所涉過失傷害刑事案件偵查卷
    宗（臺北地檢署96年度偵字第13782 號），核閱內附原告之
    告發狀所載甚明。以事故發生時之混亂情況，雖難認丙○○
    在短短未及兩小時之內決意頂替之時，已有預為協助廖專銘
    脫產之意圖。然頂替侵權行為人者，客觀上足使被害人誤認
    賠償義務主體致不能正確行使損害賠償請求權。丙○○頂替
    廖專銘之行為，自與原告無法適時對廖專銘之系爭房地實施
    保全程序，有因果關係。而原告不能正確行使債權之狀態，
    既為丙○○之行為所致，丙○○自有排除該狀態之義務，乃
    丙○○事後經隔逾三月，猶漠然不動，及至丁○○與廖專銘
    虛偽設定系爭抵押權，使原告無法就系爭房地取償之後，始
    揭露其頂替之行為，自可認係故意以背於善良風俗之方法加
    損害於原告。是原告依首揭民法規定請求丙○○共同賠償債
    權無法受償之損害，洵無不合。丙○○前詞否認其責任，要
    無可取。
四、次按負損害賠償責任者，除法律另有規定或契約另有訂定外
    ，應回復他方損害發生前之原狀。因回復原狀而應給付金錢
    者，自損害發生時起，加給利息。民法第213 條第1 項、第
    2 項分別定有明文。原告請求丁○○與丙○○賠償債權無法
    實現之損害，既屬有據。依上開民法規定，丁○○與丙○○
    即應賠償原告未能就系爭房地取償所受之損害，此項損害並
    應以給付金錢為賠償之方法。而系爭房地於97年6 月11日經
    廖專銘以350 萬元出售予洪忠龍，有買賣契約附卷可稽（見
    訴字卷第57至67頁），足認系爭房地之市值應不低於350 萬
    元。然原告若依執行程序就系爭房地換價取償，所得價金應
    先抵充按原告債權額千分之七計算之執行費及國泰世華銀行
    之抵押債權，前者金額應為2 萬2323元（[155萬6235＋163
    萬2848] ×0.007 ，小數點以下捨去）；後者金額依廖專銘
    出售系爭房地時之計算則為77萬7270元，有被告提出之計算
    表附卷可稽（見訴字卷第68頁）。經扣除此兩筆金額後，原
    告就系爭房地換價取償，至多可受償270 萬407 元（350 萬
    －[2萬2323＋77萬7270] ）。再依原告甲○○、乙○○○之
    債權額比例分配，二人可得受償之金額，依序應各為131 萬
    7767元（155 萬6235÷[155萬6235＋163 萬2848] ×270 萬
    407 ，小數點以下四捨五入，下同）、138 萬2640元（163
    萬2848÷[155萬6235＋163 萬2848] ×270 萬407 ）。是原
    告甲○○、乙○○○依上開民法規定，自得請求丙○○、丁○○共同賠償上開金額之損害，及自損害發生時起之利息。
    至於超越上開範圍之金額，因非屬丁○○、丙○○協助廖專
    銘脫產所造成，尚不能請求渠等賠償。又原告之損害係於系
    爭房地移轉登記完成時確定發生，是原告請求加付利息應自
    系爭房地辦畢移轉登記即97年6 月24日起算，此觀卷附建物
    謄本所載可明（見店調字卷第17頁）。末按應付利息之債務
    ，其利率未經約定，亦無法律可據者，週年利率為百分之五
    ，民法第203 條定有明文。從而，原告請求被告丙○○、丁○○給付原告甲○○131 萬7767元、乙○○○138 萬2640元
    ，及各自97年6 月24日起至清償日止，按年息5%計算之利息
    部分，為有理由，應予准許；逾此部分之請求，為無理由，
    應予駁回。又兩造陳明願供擔保，聲請宣告假執行或免為假
    執行，經核原告勝訴部分，合於法律規定，爰分別酌定相當
    之擔保金額宣告之；原告其餘假執行之聲請，因訴之駁回而
    失所依據，不予准許。爰依民事訴訟法第79條，第390 條第
    2 項、第392 條第2 項，判決如主文。
中    華    民    國    99    年    8     月    20    日
                      民事第三庭  法  官  黃明發
以上正本係照原本作成。
如對本判決上訴，須於判決送達後20日內向本院提出上訴狀。如
委任律師提起上訴者，應一併繳納上訴審裁判費。
中    華    民    國    99    年    8     月    20    日
                                  書記官  陳怡如
附表：
一、土地部分：
    臺北市○○區○○段一小段537 地號，權利範圍：50000 分
    之286。
二、建物部分：
  1.同上小段1759建號，門牌號碼臺北市○○區○○路2 段320
    巷36弄39號，面積37.64平方公尺，權利範圍全部。
  2.同上小段1760建號，門牌號碼臺北市○○區○○路2 段320
    巷36弄40號，面積28.37平方公尺，權利範圍全部。

司法院資訊處製作；財團法人民間司法改革基金會備份。
